臺灣高等法院刑事判決
110年度上訴字第484號
上  訴  人  
即  被  告  江政霖


上列上訴人因違反毒品危害防制條例案件，不服臺灣新北地方法
院109年度訴字第142號，中華民國109年11月30日第一審判決（
起訴案號：臺灣新北地方檢察署108年度毒偵字第6742號），提
起上訴，本院判決如下：
    主  文
上訴駁回。  
    理  由
一、按被告之上訴，以受不利益之裁判，為求自己利益起見，請
    求救濟者方得為之。若原判決並無不利，自不得上訴。至於
    判決是否有利被告，應依個案情形，以客觀之觀察判斷之，
    而不能單憑判決主文所載，或被告主觀上之意思加以審視。
    被告以不服第一審有罪判決（包括科刑判決與免刑判決）為
    由提起第二審上訴者，其具有上訴利益，固不待言，但第一
    審以起訴之程序違背規定或欠缺訴追條件（刑事訴訟法第30
    3條第1款、第3款）為公訴不受理判決者，案件即回復為未
    起訴前之狀態，客觀上難認有何法律上不利益，最高法院87
    年度台上字第651號、89年度台上字第3752號判決意旨分別
    同此，被告自無以實體上理由，請求另為實體判決甚至無罪
    判決之權利；況依判決之種類，其對被告最不利至最有利之
    次序為：科刑、免刑、管轄錯誤、不受理、免訴、無罪之判
    決，參以形式判決之立法政策上目的，即在使被告早日脫離
    審判程序，於要件符合之時，自應較實體判決優先適用，是
    除第一審判決對於起訴程序違背規定或訴追條件欠缺之判斷
    有誤者外，被告對經第一審為公訴不受理判決之案件提起第
    二審上訴，請求為實體判決者，核屬法律上不應准許之上訴
    。另原審法院認為上訴不合法律上之程式或法律上不應准許
    或其上訴權已經喪失者，應以裁定駁回之；第二審法院認為
    上訴有第362條前段之情形者，應以判決駁回之，刑事訴訟
    法第362條前段、第367條前段亦分別定有明定。
二、被告上訴意旨略以：上訴人即被告甲○○因毒品案件多次進出
    監所，深感悔悟，也想戒除毒癮，被告於民國109年1月19日
    至10月18日服刑期滿至今也1年未曾碰毒品，家中母親年紀
    已大，希望能夠多盡點為人子女的孝道，法條說治療勝於處
    罰，醫療先於司法，懇請准予醫療機構戒癮治療等語。
三、經查：
  ㈠被告行為後，毒品危害防制條例第20條第3項、第23條第2項
    及第24條於109年1月15日修正，除第24條施行日期由行政院
    另定外，其餘均在同年7月15日施行生效。其中毒品危害防
    制條例第20條第3項、第23條第2項分別修正為「依前項規定
    為觀察、勒戒或強制戒治執行完畢釋放後，『3年後』再犯第1
    0條之罪者，適用前2項之規定」、「觀察、勒戒或強制戒治
    執行完畢釋放後，『3年內』再犯第10條之罪者，檢察官或少
    年法院（地方法院少年法庭）應依法追訴或裁定交付審理」
    。觀諸毒品危害防制條例第20條第3項、第23條第2項之修法
    理由略以：施用毒品者具「病患性犯人」之特質，並參諸世
    界各國之醫療經驗及醫學界之共識，咸認施用毒品成癮者，
    其心癮甚難戒除，如觀察、勒戒或強制戒治執行完畢釋放後
    ，3年後始再有施用第一級、第二級毒品之行為者，足見其
    有戒除毒癮之可能，宜再採以觀察、勒戒方式戒除其身癮及
    以強制戒治方式戒除其心癮之措施，為能放寬觀察、勒戒或
    強制戒治制度之適用時機，以協助施用者戒除毒癮，爰修正
    第20條第3項、第23條第3項等語。可知本次修法對於施用毒
    品者，認具有病患性犯人性質，對初犯採觀察、勒戒或強制
    戒治等治療方式以戒除其身癮及心癮，並放寬施以觀察勒戒
    或強制戒治之適用時機，倘前述觀察、勒戒或強制戒治後「
    3年後再犯」，顯見前所實施治療方式已足以遮斷其施用毒
    品之癮，為期自新，應裁定觀察勒戒，以協助施用者徹底戒
    除毒癮。但對於第3次（或第3次以上）再度施用毒品之時間
    ，距最近1次觀察、勒戒或強制戒治執行完畢釋放後已逾3年
    者，應適用同條例第20條第3項，抑或同條例第23條第2項規
    定處理，法律並未明確規定，惟基於罪刑法定之明確性原則
    、法條之文義解釋，參諸觀察、勒戒等治療處置乃結合醫師
    、觀護人、社工心理諮商等不同領域之專業人員參與之保安
    處分措施，其目的無非希望施用毒品者能戒斷毒癮，改變其
    病態行為，在憲法保障人身自由、生存權、健康權等基本人
    權之規範下，由國家在資源許可的範圍內，善盡維護國民身
    心健康的最低限度保護義務，且最高法院已明示該院95年度
    第7次及97年度第5次刑事庭會議決議，不再供參考（見最高
    法院109年8月11日第3次刑事庭會議決議及多數見解），應
    認第3犯（或第3犯以上）如距最近1次觀察、勒戒或強制戒
    治執行完畢釋放後已逾3年，足認前開治療療程已收初步實
    效，應重啟處遇程序，再予觀察、勒戒或強制戒治之機會，
    不因其間是否因另犯該罪，經起訴、判刑或執行而受影響，
    俾落實此次寬厚刑事政策之變革，最高法院109年度台上字
    第3098、3240、4105號判決意旨分別同此。
  ㈡復按修正後毒品危害防制條例第35條之1第2款前段規定，該
    次修正施行前犯同條例第10條之罪之案件，於該條例施行後
    ，審判中，由法院或少年法院（地方法院少年法庭）依修正
    後規定處理。是不符合上述3年內再犯之施用毒品案件，因
    不具備訴追條件，起訴之程序違背規定，應依刑事訴訟法第
    303條第1款規定，為公訴不受理之判決，就新法施行時尚在
    法院審判中之該類案件，依上開說明，即屬起訴後因法律修
    正之情事變更事由，致檢察官起訴欠缺訴追條件之情形，亦
    應依刑事訴訟法第303條第1款規定，為公訴不受理之判決。
    至修正後毒品危害防制條例第35條之1第2款後段固規定：「
    依修正後規定應為不起訴處分或不付審理之裁定者，法院或
    少年法院（地方法院少年法庭）應為免刑之判決或不付審理
    之裁定。」，並於立法說明謂：「若該等案件於修正施行前
    已繫屬於法院或少年法院（地方法院少年法庭）者，『為求
    程序之經濟，法院或少年法院（地方法院少年法庭）應依修
    正施行後之規定處理，即應依職權為觀察、勒戒或強制戒治
    之裁定』」等語，似欲透過立法說明由法院依職權裁定觀察
    、勒戒或強制戒治，以替代第20條第1項、第2項所定應由檢
    察官提出觀察、勒戒或強制戒治之聲請，惟若檢察官之「起
    訴之程序違背規定」，法院當不能「為求程序之經濟」便宜
    行事，而應嚴守程序上之正義，尊重檢察官之裁量權，並保
    障施用毒品者能獲得妥適並完善治療或其他有利戒毒途徑處
    遇之機會，法院自不能僭越檢察官之職權，逕對施用毒品者
    裁定應予觀察、勒戒或強制戒治，最高法院109年度台上字
    第3826號判決意旨復亦同此。
  ㈢本件被告前曾於90年間因施用毒品案件，經原審法院裁定送
    觀察、勒戒後，認無繼續施用毒品之傾向，於90年3月30日
    執行完畢釋放，並經臺灣板橋地方法院檢察署（已更名為臺
    灣新北地方檢察署，下稱新北地檢署）檢察官以90年度毒偵
    字第1198號為不起訴處分確定；復於上開觀察、勒戒執行完
    畢釋放後再度施用毒品，經原審法院裁定送觀察、勒戒後，
    認有繼續施用毒品之傾向，再經同法院裁定令入戒治處所施
    以強制戒治，於91年8月23日停止戒治並付保護管束，同年1
    1月12日保護管束期滿未經撤銷，視為執行完畢，同案並經
    起訴判刑確定；再於97年間因施用毒品案件，經原審法院裁
    定送觀察、勒戒，於98年1月14日執行完畢釋放，其後雖多
    次因施用毒品案件，經判處罪刑確定，並執行刑罰，然並無
    再受觀察、勒戒或強制戒治之執行，亦無經檢察官予以附命
    戒癮治療之緩起訴處分而完成戒癮治療之狀況等情，有本院
    被告前案紀錄表、在監在押全國紀錄表等在卷可稽，公訴意
    旨認被告本件施用第一級、第二級毒品之時間為108年10月1
    5日，距其前開最近一次觀察勒戒執行完畢釋放日，已逾3年
    。依前揭說明，本案應由檢察官依修正後毒品條例基於一次
    性之整體規劃而重啟處遇程序，視被告個案情形，是否適合
    「觀察、勒戒或強制戒治」或給予「附命完成戒癮治療緩起
    訴處分」之機會。是檢察官逕予提起公訴，法院無從替代檢
    察官為上開合義務性之裁量處遇，應認本件起訴程序違背規
    定，且無從補正，自應為不受理判決之諭知，且得不經言詞
    辯論為之。原審本於同上見解，就本件被告被訴違反毒品條
    例第10條第1項、第2項施用第一級、第二級毒品罪嫌，為公
    訴不受理之諭知，於法並無違誤。
  ㈣被告提起上訴，請求裁定戒癮治療云云，惟法院不能僭越檢
    察官之職權，逕對被告為觀察勒戒之裁定，已說明如前，自
    更無從為法院職權以外之「附命完成戒癮治療緩起訴處分」
    ；另原審判決係諭知本案公訴不受理，並未判處罪刑，對被
    告而言，顯較有罪之科刑判決更為有利，況被告提起上訴，
    亦非請求為免訴或無罪之判決，揆諸上開說明，自與上訴制
    度係以受不利益之裁判，為求自己利益起見請求救濟而設之
    本旨不合，客觀上難認被告上訴有法律上利益。是本件被告
    之上訴不合法律上程式，且無從命補正，應予駁回，並不經
    言詞辯論為之。
據上論斷，應依刑事訴訟法第367條前段、第372條，判決如主文
。　　
中　　華　　民　　國　　110 　年　　3 　　月　　10　　日
                  刑事第十四庭  審判長法　官  黃斯偉
                                      法　官  程克琳
                                      法　官  黎惠萍
以上正本證明與原本無異。
如不服本判決，應於收受送達後20日內向本院提出上訴書狀，其
未敘述上訴之理由者並得於提起上訴後20日內向本院補提理由書
（均須按他造當事人之人數附繕本）「切勿逕送上級法院」。
                                      書記官  莊宜諳 
中　　華　　民　　國　　110 　年　　3 　　月　　10　　日